最高法院刑事判決　　　　　　九十四年度台上字第三五九二號
　　上　訴　人　甲○○
　　　　　　　　　　　　67號.
上列上訴人因違反毒品危害防制條例案件，不服台灣高等法院台
南分院中華民國九十四年四月二十九日第二審更審判決（九十四
年度上更(一)字第一五三號，起訴案號：台灣台南地方法院檢察署
九十二年度偵字第六七八九號），提起上訴，本院判決如下：
    主  文
原判決撤銷，發回台灣高等法院台南分院。
    理  由
本件原判決認定：上訴人甲○○與陳瞳亮（業經判刑確定）為夫
妻，二人意圖營利，基於販賣第一級毒品海洛因之概括犯意，以
陳瞳亮之0000000000號、0000000000號行
動電話及上訴人之0000000000號行動電話為聯絡工具
，連續販賣第一級毒品海洛因予黃思涵、蔡松洋、徐佩君、杜朝
碧、陳重光、曾傳祿、洪惠鈴、鄭朝允等人多次，每賣一包即賺
一半，其歷次事實如下：(一)陳瞳亮自民國九十二年四月一日起至
同年六月五日止，在台南縣柳營鄉○○街附近，每次販售新台幣
（下同）一千元至二千元之海洛因予黃思涵共十次。(二)陳瞳亮或
上訴人自九十二年四月間起至同年六月十二日止，在柳營鄉柳營
火車站附近或柳營鄉東昇村柳營五三七之五十九號住處外之巷口
，約於二個月期間，每星期二次，每次販售二至三千元之海洛因
予蔡松洋共十六次。(三)陳瞳亮或上訴人自九十二年四月中旬起至
同年六月間止，在柳營鄉○○街五三七號前或上訴人之住處，每
次販售一千元之海洛因予徐佩君共五十次。(四)陳瞳亮或上訴人自
九十二年四月中旬起至同年六月十四日止，在柳營鄉○○街五三
七號前或前揭住處，每次販售一千元之海洛因予杜朝碧共四十次
。(五)陳瞳亮自九十二年五月初起至同年六月間止，在柳營鄉○○
街口，每次販售一千元之海洛因予陳重光共六次。(六)陳瞳亮或上
訴人自九十二年五月初起至同年六月十二日止，在柳營鄉柳營火
車站旁，每次販售一千元或二千元之海洛因予曾傳祿共五次。(七)
上訴人於九十二年六月十二日十五時許、陳瞳亮於同月十四日十
八時許，在柳營鄉柳營火車站旁，各販售二千元之海洛因予洪惠
鈴共二次。(八)陳瞳亮於九十二年六月十六日上午十時許，在柳營
鄉台一線敏惠護校旁，以一千元之價格販售海洛因予鄭朝允一次
。迨同月十七日上午十時三十分許，陳瞳亮與鄭朝允又相約在敏
惠護校旁買賣毒品時，經警查獲而未遂，並在陳瞳亮口袋內扣得
海洛因十五包（驗餘淨重二‧一四公克）、000000000
0號行動電話一具；復在陳瞳亮之住處查獲上訴人，並扣得海洛
因三包（驗餘淨重○‧五一公克）、杓子四支、中夾鏈袋一包、
小夾鏈袋三包、天平秤一組、0000000000號行動電話
一具、行動電話晶片卡六枚等情。因而撤銷第一審關於上訴人部
分之判決，改判仍論處上訴人共同連續販賣第一級毒品罪刑，固
非無見。
惟查：(一)、有罪判決所認定之事實，與所採用之證據，不相適合
時，即屬證據上理由矛盾，其判決當然為違背法令。原判決事實
認定，上訴人與其配偶陳瞳亮共同連續販賣第一級毒品海洛因予
黃思涵、蔡松洋、徐佩君、杜朝碧、陳重光、曾傳祿、洪惠鈴、
鄭朝允等人。係以黃思涵、蔡松洋、徐佩君、杜朝碧、陳重光、
曾傳祿、洪惠鈴、鄭朝允等八人在警詢時之供述（此部分另見後
述）；及有實施通訊監察時之電話錄音，以為論據。而該電話監
聽內容與前揭證人於警詢時所供，經相互勾稽印證，「監聽電話
內容確係被告二人（指上訴人及陳瞳亮）與證人曾傳祿或『眾多
不詳年籍之第三人』，透過彼此所了解之暗語或模稜話語憑以聯
絡購毒」至明，因認上訴人亦有參與販賣第一級毒品予黃思涵等
八人之行為，而與陳瞳亮有犯意聯絡及行為分擔（見原判決第七
頁第十至十九行）。惟依卷內資料，本件係台南縣警察局麻豆分
局為偵辦另一件強盜案件，向台灣台南地方法院檢察署檢察官聲
請對上訴人、陳瞳亮及證人曾傳祿之電話核發通訊監察書，實施
監聽時，發現本件販賣毒品犯行。其中雖有上訴人、陳瞳亮與曾
傳祿間；及上訴人、陳瞳亮與第三人（即立仔、富仔、阿淘、天
送、阿豐、阿明、狗屎、阿奇、正凱、阿慧等十人，下稱「立仔
等十人」）間之通話錄音，但無上訴人或陳瞳亮與黃思涵、蔡松
洋、徐佩君、杜朝碧、陳重光、洪惠鈴、鄭朝允等七人間之電話
錄音。而原判決並未認定，上訴人及陳瞳亮有共同販賣第一級毒
品予「立仔等十人」，卻引用上訴人或陳瞳亮與「立仔等十人」
（即原判決所載「眾多不詳年籍之第三人」）之間，以「暗語或
模稜話語憑以聯絡購毒」之通話內容（見原判決第四頁第二十六
行至第六頁第二十二行），採為上訴人與陳瞳亮共同販賣第一級
毒品予黃思涵、蔡松洋、徐佩君、杜朝碧、陳重光、洪惠鈴、鄭
朝允等七人之證據，自有證據上之理由矛盾。(二)、被告以外之人
於審判外之言詞或書面陳述，除法律有規定者外，不得作為證據
。刑事訴訟法第一百五十九條第一項定有明文。上訴人於原審已
經抗辯證人徐佩君、鄭朝允在警詢時之供述，係審判外之陳述，
不得作為證據，並請求傳訊徐佩君、鄭朝允到庭具結、詰問。原
審亦認有調查該項證據之必要，而於準備程序依刑事訴訟法第二
百七十三條第一項第六款規定處理「證據調查之範圍、次序及方
法」時，諭知：「本件審理期日調查證據之程序，依以下之次序
調查：證人徐佩君、……鄭朝允由辯護人行主詰問，檢察官反詰
問」；且已查明徐佩君、鄭朝允之年籍住所等資料（見原審更(一)
卷第四十二頁、第四十五頁、第五十五頁、第六十三頁），並已
依法傳喚；但徐佩君、鄭朝允並未於審判期日到庭具結陳述及接
受上訴人或辯護人之詰問。原判決雖說明，上訴人於第一審曾捨
棄傳喚證人徐佩君、鄭朝允（按係辯護人捨棄傳喚，非上訴人捨
棄傳喚，見第一審卷第二宗第一三三頁），另依刑事訴訟法第一
百五十九條之三第三款規定，被告以外之人於審判中有經傳喚不
到之情形者，其於司法警察調查中所為之陳述，經證明具有可信
之特別情況，且為證明犯罪事實之存否所必要者，得為證據（見
原判決第七頁第二十二至二十五行、第八頁第十至十二行），因
而逕以徐佩君、鄭朝允在警詢時之陳述，採為上訴人販賣第一級
毒品予徐佩君、鄭朝允之證據。然查，當事人縱捨棄傳喚證人，
但該證人於審判外之陳述，除有刑事訴訟法第一百五十九條之五
第一項所規定，經當事人於審判程序同意作為證據、或有同法條
第二項所規定視為同意者外，仍應有傳聞法則之法定例外情形時
，始得採為證據，並非謂當事人捨棄傳喚證人，即得逕以該證人
在審判外之陳述，採為證據。又刑事訴訟法第一百五十九條之三
第三款係規定，被告以外之人於審判中有「滯留國外或所在不明
而無法傳喚或傳喚不到」情形者，其於檢察事務官、司法警察官
或司法警察調查中所為之陳述，經證明具有可信之特別情況，且
為證明犯罪事實之存否所必要者，得為證據。所謂「傳喚不到」
係指因「滯留國外或所在不明而無法傳喚或傳喚不到」而言；並
非謂證人「經傳喚未到」，不問其是否「滯留國外或所在不明」
，均得依該條款規定處理。原審既已查明證人徐佩君、鄭朝允之
戶籍資料（見原審更(一)卷第五十五頁、第六十三頁），並已依法
傳喚，該證人等均未到庭，但有無因「滯留國外或所在不明」而
「無法傳喚或傳喚不到」情形？攸關渠等在警詢時之陳述，有無
證據能力。原審未予究明，即以其「經傳喚未到」，逕依刑事訴
訟法第一百五十九條之三第三款規定，認為徐佩君、鄭朝允在審
判外（即警詢時）之陳述，得為證據，於證據法則，亦屬有違。
(三)、被告以外之人於司法警察官或司法警察調查中所為之陳述，
與審判中不符時，其先前之陳述具有較可信之特別情況，且為證
明犯罪事實存否所必要者，依刑事訴訟法第一百五十九條之二規
定，固得為證據。惟其先前之陳述，如何「具有較可信之特別情
況」？而得據以排除審判中經具結、詰問等程序所為之陳述，此
例外情形，自應有相當之證明，並具體敘明所憑之依據，始足當
之。原判決以：證人蔡松洋、杜朝碧、曾傳祿、黃思涵，於審判
中雖均翻異在警詢時之陳述，並否認向上訴人及陳瞳亮購買海洛
因（至於其餘之證人，陳重光已於九十二年八月二十三日死亡；
洪惠鈴於審判中仍陳述向陳瞳亮購買毒品）。惟因「證人於案發
時之供述較少權衡其利害得失或受他人干預，當較諸事後翻異之
詞為可採信，除有可證明其後更易之詞與事實相符，或其初供係
屬虛偽者外，自不得任意捨棄初供不採」；且警詢時，警方已提
出「被告二人（指上訴人及陳瞳亮）彩色照片供證人蔡松洋、杜
朝碧、黃思涵（及徐佩君、洪惠鈴、鄭朝允、陳重光）指認無誤
後並確認簽名」，因認證人蔡松洋、杜朝碧、曾傳祿、黃思涵於
警詢時之陳述，為有證據能力（見原判決第八頁第十九至二十二
行、第十二頁第十八至二十三行）。然而，依時間順序觀之，警
詢時之陳述通常均先於審判中之陳述，能否僅以「案發時之供述
（指警詢）較少權衡利害得失」，即逕謂「較諸事後（指審判中
經具結、詰問等程序）之陳述為可採信」？已有研求餘地。況依
卷內資料，於警詢時僅有洪惠鈴、蔡松洋指認上訴人之彩色照片
；及曾傳祿指認上訴人之黑白口卡（見警卷第六十五頁、第七十
五頁；偵字第六七八九號卷第三十八頁），其餘之證人並未指認
上訴人之彩色照片。原判決認定，杜朝碧等七人「已指認上訴人
之彩色照片無誤，並確認簽名，有確認照片七份在卷可參，從而
證人鄭朝允等八人警詢時之證詞，顯具較為可信之特別情況」，
具有證據能力云云（見原判決第十二頁第十八至二十三行），亦
與卷內證據資料，不相適合，有證據上理由矛盾之違誤。(四)、有
罪之判決書，其認定之事實及所載之理由必須互相適合，否則即
屬理由矛盾，其判決當然為違背法令。原判決事實「(一)、(五)、(八)
」部分係認定，陳瞳亮販賣海洛因予黃思涵十次、陳重光六次、
鄭朝允二次（既遂、未遂各一次）；並未認定上訴人參與販賣海
洛因予黃思涵、陳重光、鄭朝允之行為。但其理由卻說明，上訴
人「與共同被告陳瞳亮二人，就上開犯行（指事實(一)至(八)之犯行
）有犯意聯絡及行為分擔，為共同正犯」（見原判決第十四頁第
九至十行）。關於事實欄「(一)、(五)、(八)」所示部分，上訴人有無
行為之分擔？其認定之事實與所載之理由不相適合，亦有判決理
由矛盾之違誤。又上訴人對於此部分事實，有無共謀共同正犯之
適用？攸關上訴人應否對此部分犯罪事實負責。究竟實情如何，
原審未予究明，即遽行判決，亦有未合。以上或為上訴意旨指摘
所及，或為本院得依職權調查之事項，應認原判決仍有撤銷發回
更審之原因。
據上論結，應依刑事訴訟法第三百九十七條、第四百零一條，判
決如主文。
中　　華　　民　　國　九十四　年　　七　　月　　七　　日
                      最高法院刑事第十二庭
                          審判長法官  謝　俊　雄
                                法官  陳　世　雄
                                法官  蘇　振　堂
                                法官  吳　信　銘
                                法官  徐　文　亮
      本件正本證明與原本無異
                                      書  記  官
中　　華　　民　　國　九十四　年　　七　　月　 十二 　日
                                                      V
